臺灣高等法院刑事判決　　　　　　　　　　　九十一年度重上更（四）字第三十號
　　上　訴　人
　　即 自訴 人　壬○○
　　自訴代理人　戊○○
　　　　　　　　辛○○
　　　　　　　　己○○
　　被　　　告　甲○○
　　選任辯護人　廖信憲
右上訴人因被告殺人案件，不服臺灣臺北地方法院八十三年度自字第五十一號，中華
民國八十三年九月三十日第一審判決，提起上訴，經判決後由最高法院第四次發回更
審，本院判決如左：
    主  文
上訴駁回。
    理  由
一、自訴人自訴意旨略以：自訴人之子賴清琪於民國八十二年九月四日凌晨二時許，
    在台北市○○○路○段雅宴餐廳門口，因其友人丁○○與被告及呂思忠、呂思孝
    兄弟（後二人業經最高法院判刑確定）三人發生糾紛，而與丁○○同遭三人圍毆
    ，丁○○伺機駕車逃離現場，渠等三人竟舉起路旁鐵製禁止停車之拒馬猛擊賴清
    琪頭部，賴某不支後倒地，渠等仍朝其身上猛踹，賴清琪被送往醫院時已臉色發
    黑，瞳孔放大，呈腦死狀態，經急救無效而死亡。據丁○○指稱：當時伊與死者
    遭三名男子痛毆，其中二人為呂思忠、呂思孝兄弟，另一人身材較矮小，不知姓
    名者，嗣於八十二年十一月中旬在台北市議會由交通大隊帶引案發當時在場之庚
    ○○、甲○○、邱欽郎三人由丁○○指認，丁○○確定另一人為甲○○，另中國
    時報記者張企群於案發後採訪目擊者，於八十二年九月四日刊載新聞，內容根據
    現場目擊證人一致指稱係三人圍毆一人，自訴人前向檢察官提出告訴時，亦以呂
    思忠、呂思孝及甲○○三人涉案，因告訴當時尚未查知甲○○姓名，而以不知姓
    名男子提起告訴，惟因涉案之三人為警員，甲○○始終未被移送，任其消遙法外
    ，致死者難以瞑目，因認被告甲○○涉犯刑法第二百七十一條殺人罪嫌云云。
二、按事實之認定，應憑證據，如未能發現相當證據，或證據不足以證明，自不能以
    推測或擬制之方法，以為裁判基礎；又認定不利於被告之事實，須依積極證據，
    苟積極證據不足為不利於被告事實之認定時，即應為有利於被告之認定，更不必
    有何有利之證據。最高法院分別著有四十年度台上字第八十六號、三十年度上字
    第八一六號判例可參。本件自訴人指被告甲○○涉有共同殺人罪嫌，無非以目擊
    證人丁○○之證言，中國時報影本，及告訴狀影本等資為論據。惟訊據被告堅決
    否認涉有傷害致死或殺人犯行，並辯稱：案發當天，伊雖與同事庚○○、呂思孝
    ，陪同呂思忠及其友人乙○○、丙○○姊妹，前往台北市○○○路○段延吉街口
    雅宴西餐廳，欲宵夜跳舞，惟因當時雅宴西餐廳大排長龍，久候難耐，伊遂提議
    不妨改打保齡球，然呂思忠、呂思孝及其友人乙○○、丙○○姊妹尚猶豫未決，
    而伊與彼三人又係第一次見面不便強邀，便與庚○○一同至先前停放於台北市○
    ○○路、忠孝東路交叉口之統一超商前之車上等候，突聞警備車警笛聲並見警備
    車駛抵雅宴西餐廳門口，遂與庚○○齊往雅宴西餐廳一探究竟，即見呂思孝、呂
    思忠已被帶入警備車內，伊對本案經過情形，確實不知情，絕無如自訴人所指參
    與圍毆賴清琪致死等語。
三、經查：
(一)、因本案參與圍毆死者，已遭判刑確定之呂思忠、呂思孝兄弟，自警局初訊迄本院
    上訴審均未指出被告有參與鬥毆情事，甚至表明被告去拉車子及並未看見被告在
    現場等情（見偵二一三五二號卷第四、六、三十七、四十頁，訴一六一六號卷第
    三頁反面，上訴卷第三十四頁）。證人丙○○於警訊時證稱：「我約於昨（三）
    日下午廿一時許和我妹妹乙○○受呂思忠之約，至台北市○○○路法老王ＫＴＶ
    唱歌，約半小時呂思孝和他兩位同事（指甲○○、庚○○）一起到達，大夥直至
    今（四）日凌晨零時許再相約至忠孝東路四段雅宴西餐廳。到達現場後，因見有
    許多人排隊，呂思孝之朋友甲○○提議改打保齡球，我和姊先至地面一樓等，不
    久有一位陌生男子．．．前來搭訕，．．糾不走．．呂思孝就前來解圍，詢問
    那名男子有何事，那名男子即跑回車子拿了杖鎖回頭朝呂思孝追打，呂思孝不
    支倒地，此時賴清琪從車內衝出．．．呂思忠就和賴清琪互毆．．．之後警察就
    趕到現場處理．．．」「（問：與賴清琪及其朋友互毆的有那些人？）只有呂思
    忠動手與賴清琪互毆，即賴姓朋友打呂思孝，餘無人動手加入」（見偵字第二一
    三五二號卷第十三頁反面、第十四頁正面）；於檢察官偵查中亦證稱：「（當時
    甲○○、庚○○是否參與打架？）不清楚」等語（見同上偵卷第五十一頁反面）
    。證人乙○○於警訊時證稱：「我們大約於九月四日凌晨零時三十分左右，至雅
    宴餐廳，因候座客人太多，我們排了約三十分鐘仍無法入內宵夜，便商量去打保
    齡球，此時突有一名不詳名男子前來向我妹妹丙○○搭訕，說要請我妹妹唱歌，
    我妹妹婉轉拒絕，但該名男子糾不清，這時前去開車的呂思忠、呂思孝前來解
    圍，．．．距料該名男子拿出類似杖鎖的東西揮過來，呂思忠、呂思孝即加
    以抵擋，致被劃傷多處並倒地，呂思忠見狀即上前與該名男子及其友人扭打，該
    名男子不敵，先行逃離駕車離去，留下其友人與呂思忠互毆直至警察前來處理」
    （見偵字第二一三五二號卷第十二頁）；於檢察官偵查中證稱：「我避在一旁，
    看不清楚（甲○○、庚○○二人）是否有參與，且打架時有很多路人圍觀。」（
    見同上偵卷第五十一頁）；於原審證稱：「．．．那天我們本要去雅宴跳舞，因
    人多而作罷，．．．有人提議要打保齡球，我妹妹說不要，後來大家就不太高興
    ，後來丁○○過來搭訕，我妹妹拒絕了，但丁○○好像沒聽到，一直問，呂思忠
    、呂思孝跑過來問說有什麼事，郭就回車上拿一支似為杖鎖的東西打呂思孝，
    呂思孝用手抵擋，呂思忠見狀過來，然後從郭（即丁○○）車處又跑來了一男子
    （即賴清琪），忠、孝、賴清琪、丁○○就打起來了．．．．」（見原審卷第一
    二○頁）；於本院更四審調查時證稱：「（八十二年九月四日凌晨在現場打架的
    有幾個人？）四個人，呂思忠、呂思孝、死者、另外壹個是丁○○」「（四個人
    是否對打？）是丁○○先出手，丁○○跟呂思孝打，死者跟呂思忠打」等語（見
    本院九十一年四月二十九日訊問筆錄）。證人庚○○於偵查中證稱：「當時我們
    （指和甲○○）在車上等呂思孝兄弟，因車停很遠，沒看到打架情形，後來聽到
    警車聲才下車用走的到雅宴，那時呂思孝兄弟已被帶上警車了」（同上偵查卷第
    五十六頁）；於本院調查時證稱：「我去停車子，我把車子停在光復南路附近。
    我跟甲○○一起去停車，我們再一起走過來餐廳。走過來的時候遠遠看就看到有
    一群人，走過來才知道在打架。我們回來的時候已經打完了，那時候警察有沒有
    來，我不曉得，我沒有看到打架的過程」等語（見本院九十一年四月二十九日訊
    問筆錄）。證人即路過現場親睹本件案發經過情形之林哲輝，於警訊時證稱：「
    我於今（四）日凌晨二點左右騎重機ＡＧＭ─４６９號經過忠孝東路四段延吉街
    口，我有看見四男二女當事人聚集在一起，然後兩女站在一旁觀看，四個男子就
    一對一打起來，看見一男子舉起禁止停車鐵牌丟向忠孝東路」「我只能確定躺在
    路面是賴清琪，其他因為當時夜深，視線不良，所以無法看清楚其他三人的特徵
    、長相、身高」「是的，該兩名：呂思忠與呂思孝均參與打群架」（見偵字第二
    一三五二號卷第十頁反面、第十一頁）；於檢察官偵查中證稱：「我騎機車經過
    正好停著等紅燈，有聽到互毆的拳聲，有看到四男子成二對互毆，一對一的打，
    後來其中有一穿牛仔褲者，褲（子）破掉了，他跑去開車門，打不開，又被架到
    人行道上互打，是其中一個跟他對打，有一個丟鐵牌，但分不清楚是何人，其中
    一個按著手臂，上身穿白色Ｔ恤衫，背後有灰塵，他可能是受傷，所以按著自己
    手臂，我離開去買檳榔，約三、五分鐘回來，就看到有一人躺地上，他是穿牛仔
    褲破掉的那人，我看他呼吸急促、眼及嘴都半張」「有一人舉起禁止停車鐵牌砸
    人，但不能確定何人，他從紅磚道舉起丟向忠孝東路上沒法確定有無砸到人」等
    語（同上偵查卷第三十七頁反面、第三十八頁反面）；於原審審理時結證稱：「
    我當天騎車經延吉街、忠孝東路口，遇紅燈停下，看到一群年輕人打架，當時我
    看到有一穿白色Ｔ恤的人在打，另賴清琪因牛仔褲撕裂，印象很深刻，我看到有
    四人在打．．．」等語（原審卷第一二一頁反面）；於原審八十三年訴字第一六
    一六號傷害致死案復結證稱：「（那時有幾對在打？）有兩對，是一對一對打，
    最明顯的是呂思孝與賴清琪在打」「一對一打時，剛開始認不清楚，打了一陣就
    看到有丟東西的動作，我距離約十多公尺，在我回家中一直沒丁○○之印象，我
    有看到賴清琪一直想上車，車門打不開，就跑到後車箱，又跑回來又跑到乘客座
    ，我好像覺得車子前面有人擋著，有二人把他抓到紅磚道」「．．．我是等到第
    二個綠燈才走，我等的時間是兩個紅燈一個綠燈」等語（見台灣台北地方法院八
    十三年訴字第一六一六號影本卷八十三年八月十日、同年九月二十九日訊問筆錄
    ）。綜上各情以觀，足認本件案發時係呂思忠、呂思孝與丁○○、死者四位男士
    ，一對一對打，被告於打架時並未在現場參與鬥毆。查證人林哲輝僅係案發時偶
    然路過現場目擊本案發生經過之人，與被告非親非故，證人乙○○、丙○○於案
    發當日亦與被告僅一面之緣，並非多年舊識，其餘與被告僅同事關係，當無基於
    情誼而故意迴護被告之理，渠等證言應可採信。
  (二)證人丁○○雖一再指認被告有參與打架，然其為本件命案始作俑者，並與死者同
    夥參與互毆，就本件事發經過，已難期其為公正、客觀之陳述，且其於偵查中供
    證：「我開一段路停下從後視鏡看，賴清琪要上自己車，還沒上車呂思孝用手捉
    賴清琪頭髮，另二人則扭住往紅磚道走，我開車過去想衝開他們，不詳姓名的男
    子要開我車門，也打開了，我怕就加油開走，離開約八到十分鐘，繞回去看到賴
    清琦倒在地上車旁，警車也來了」（見偵字第二一三五二號卷第三十九頁反面）
    ；於原法院八十三年訴字第一六一六號案審理時證稱：「．．我回頭要打呂思孝
    ，有一寬胖體型之人抓住我的手，．．我就上車開走，呂思孝又擋我前面，說記
    下我大牌，會找我，我把車停到國父紀念館，用照後鏡看到賴清琪正要上車，在
    拉車門時，呂思孝抓住他的頭，旁邊有二人夾著他，拉住他頭髮，他表情很痛苦
    ，我與他們有約五部車之距離．．」等語（見訴字第一六一六號案影印卷八十三
    年八月十日訊問筆錄）；於原審證稱：「．．後來我就開車逃離現場，但駛離四
    部車子距離時，我停了一下從後照鏡看到賴上車時，看到孝抓賴的頭髮將賴拖離
    車子，我又倒檔想嚇開他們，我上前時，林過來我的車想打開我的車門，後林有
    放開車門，我就駛離開現場繞一圈才回來．．．」「．當時現場很暗．．」（原
    審卷第九十二頁、九十三頁反面）；於本院更(一)審證稱：「．．我看到他（指死
    者）與呂思忠、甲○○打在一起，我與呂思孝打在一起，打了一陣後我已不支想
    要上車，看到他們好像也停了下來，死者走到車旁準備上車，我就上車開走，我
    邊開邊從後照鏡看到死者被兩個人押著，後面有一個人拉他的頭髮，我退車退到
    他們旁邊想嚇他們，退到他們前面時，我停下來，甲○○過來拉我左邊車門，要
    拉我下車，我趕快開車開走．．」「看不清楚誰拉他頭髮，但我知有呂氏兄弟二
    個」（見本院上更(一)卷第五十六頁反面、第五十七頁）；於本院更(二)審審理時證
    稱：「我開車已五公尺，呂思孝擋在我車前面，甲○○開我車門想拉我下來被我
    擋開，把車向前開了五公尺發現我朋友賴清琪沒有上車，於是我踩煞車向後退，
    當我倒退時我看到呂思孝拉賴清琪的頭髮，呂思忠、甲○○架著賴清琪的手將他
    硬推到人行道上．．．倒車的距離約二、三公尺」（見本院更(二)審卷第六十一頁
    反面）；於本院更四審調查時供證：「我進到車子裡面，開了差不多十公尺左右
    ，我停下來，我再回頭看看賴清琪怎麼還沒有來，看到三個人抓住賴清琪，壹個
    抓頭髮，壹個抓手臂，壹個在後面頂著他。甲○○是其中壹個。我有倒退，我要
    衝開他們，甲○○就過來拉開車門，抓住我的手。」等語（見本院九十一年四月
    十五日訊問筆錄）。由此，足見證人丁○○所述目擊情形，或稱由後視鏡看到，
    或稱停車後回頭看到；且從後視鏡看見賴清琪被拉下車圍毆之距離，先稱在數百
    公尺遠之國父紀念館（案發地點忠孝東路、延吉路口至國父紀念館約有三百公尺
    以上之距離），再稱四部車距離，或五公尺遠，距離不一致；所述被告等扭住死
    者往紅磚道之情形，亦有呂思忠、甲○○架其手臂，或一個抓手臂、一個後面頂
    著之不同，尤以證人忽稱稱呂思孝抓死者頭髮，忽稱看不清誰拉他頭髮，前後矛
    盾不一；參以案發當時，適值深夜，其自承視線不佳，證人丁○○如何能在倉促
    開車逃離現場之際，從後視鏡之角度，看清楚被告等三人圍毆死者賴清琪，其證
    言是否屬實，已非無疑？再者，本件案發後，警方據報，調派警備車及警員抵達
    現場，而被告甲○○亦至現場，證人丁○○亦開車同時折返現場，呂思忠、呂思
    孝二人隨即為警逮捕，並為證人丁○○「一眼」注意到呂思忠、呂思孝二人（見
    原審卷第九十四頁），倘被告甲○○當天確曾參與鬥毆，甚或聯手圍毆死者賴清
    琪，身上必有鬥毆跡象清晰可見，且與證人丁○○結怨至深，被告當時既在現場
    ，在場之丁○○何以視而不見，輕饒被告而當場不加以指認並促警逮捕之理？再
    依證人丁○○所稱被告曾參與鬥毆，甚且於其駕車倒檔時，亦曾打開其車門，擬
    將其從車上拉下等情，業如前述，則在互相鬥毆、貼身肉搏之情況下，丁○○既
    能明確指認未與其拳接觸之呂思忠亦為參與鬥毆之人，對於與其身體有鬥毆拉
    扯之被告，自應更能明確辨認無礙，此乃事理之當然，惟證人丁○○前於八十二
    年十一月十五日於台北市議會公開場合，由呂思忠、呂思孝、庚○○及被告計五
    人，列席供其指認，丁○○於當場並未明確指認被告係該參與鬥毆之另一人，業
    據證人陳博珍、李宗獻、游榮修到庭結證明確（見本院上更(一)卷第二十八頁、上
    更(二)卷第七十一頁反面），故證人丁○○於本件自訴案中之指認，實有可議。尤
    有甚者，其於數年後本院前審調查時供稱：「（你如何確認另一人係被告？）因
    為被告有打開我的車門，故我有此印象，被告長的很俊、臉白白的。」「（你有
    向自訴人講有三人打他兒子？）是的，除呂思孝、呂思忠外，另一人的特徵係高
    高瘦瘦的」等語（見本院上更(三)審卷一第七十一頁），正好搭配被告之外表長相
    ，此與其於先前所為證詞從未描述被告之長相相較，其證詞已明顯加責於被告，
    益見證人丁○○指證被告有參與鬥毆乙節，實悖常情，不足採擇。
  (三)自訴人雖提出中國時報記者張企群執筆之八十二年九月五日新聞報導內容，指稱
    係「三人圍毆一人」等語。惟質之證人張企群證稱：「我們記者是經事後查訪報
    導，我並沒有在現場看到」等語（見原審卷第十九頁），足見記者張企群並未親
    眼目睹本案鬥毆情形始末，且其新聞紙報導內容所載「賴的友人和目擊者卻表示
    ，雙方互毆後，賴（清琪）又遭對方三人架住往馬路拳打踢圍毆」等情，所稱
    該目擊者，究係何人，迄未經陳明。是該項報導係傳聞之詞，不得作為判斷被告
    犯罪事實之論據。另證人即合堂計程車公司董事長陳燦鴻，雖到庭證稱其車行有
    司機在案發現場目睹事件經過，惟未具體陳述其聽聞之內容（見本院上訴卷第六
    十八頁），亦僅係傳聞，不具證據價值。至自訴人所提出之談話錄音譯文內容，
    並非目睹事件司機之直接陳述，全係呼應丁○○不具憑信性之「三人毆打一人」
    、「三人架住一人」之證言，更與證人林哲輝案發時之陳述不相符合。尤其，本
    案相關當事人，當天從未至樓下跳舞（按雅宴餐廳位於地下室），亦非因在樓下
    跳舞起衝突，更未在樓下因跳舞打架，該錄音對話內容所載鄭姓司機自稱自己觀
    看事件發生所在位置，不合情理，而其中所謂目擊案發經過之「鄭先生」不詳其
    姓名，本院前審依自訴人聲請向台北市及台灣省南北部各縣市函查，均無該目擊
    證人之年籍住所資料。是自訴人所提之錄音譯文，應僅屬毫無證據力之傳聞，亦
    非可信。又自訴人所舉證人鍾久春，於本院前審雖到庭證稱：「當時我在雅宴門
    口排班，我聽到打架聲，回頭就看到三個人拉開車門，將一個坐在轎車內的人（
    該人似已受傷）拉出來，拉出後三人就對他一直用手打及腳踹，被打的人就躺在
    車的旁邊」「（你有靠過去看？）有，我靠的很近，約五公尺左右，我有吹哨子
    （吹很久）欲阻止他們打架，並打算要靠過去拉開他們，但該三人其中一人，有
    表示他係警察，要我不要管，故我就慢慢離去，離去時還有看到被打的人躺在地
    上。後來因我的計程車有乘客上車，故我就開車離去」「其中說他係警察的那位
    ，長的與我一樣，係矮胖的，其他二人已沒有印象，現要我認出該三人，我沒有
    辦法認出」等語（見上更(三)審卷一第一四七、一四八頁），然其所供死者在車上
    被拉出來，與丁○○所述死者準備上車之情形，完全不符，渠又無法認定被告即
    係該三人中之一人，其之證詞，自難為不利被告之認定。
  (四)自訴人雖再指證人丙○○八十二年八月二十六日於原審另案作證時證稱：「我當
    時很想回去，我妹妹還想玩，我就與她在旁邊講，那時只剩四人．．．」「他倒
    下去後（指被害人賴清琪）我們過去就說不要打他踢他．．．他倒下去，他們四
    個男子都在旁邊．．．」，而呂思忠於當日證人丙○○陳述後，經法院詢問亦指
    稱「剛去現場時有五人，一人先行離去，另二人是甲○○、庚○○」，證人林哲
    輝亦證稱：「我有看到賴清琪一面想上車，車門打不開就打開後車門，又跑回來
    又跑到乘客座，我好像覺得車子前面有人擋著，有二人把他挾到紅磚道」，與證
    人丁○○見到二人以上打被害人，足證被告甲○○有在場參與犯行云云。惟查，
    證人丙○○於警局初訊即謂：「（與賴清琪及其朋友互毆的有那些人？）只有呂
    思忠動手與賴清琪互毆，及賴姓朋友打呂思孝，餘無人動手加入」等語（見偵字
    第二一三五二號卷第第十四頁），於本院前審調查時供稱：「（甲○○有無在現
    場毆打？）開始打時我不知道，到結束時，我有看到甲○○等四人在現場」「（
    甲○○有無參與打架？）我沒有看到」等語（見上訴卷第六十一頁），均未證稱
    被告曾參與毆打賴清琪之事，於本院調查時再供稱：「．．打架的時候我沒有看
    到甲○○。我是打架快要結束的時候看到甲○○。那是我打完電話回來一陣子，
    才看到甲○○」等語（見本院九十一年四月二十九日訊問筆錄），故證人丙○○
    上開證詞，無非係陳明被告於賴清琪倒下去之後，身處現場而已。另本院函請台
    北市政府警察局查證案發時被告之行蹤，據覆「查據本局大安分局敦化南路派出
    所暨交通警察大隊於案發時，員警查證相關當事人及證人之偵訊筆錄佐證，本案
    鬥毆發生時，警員甲○○並未在場，渠僅於鬥毆發生前後在場」有該局九十一年
    二月二十六日北市警督字第０九一三二二四七六００號函在卷可佐，本院前審囑
    託法務部調查局對被告作測謊鑑定，對於案發時其前往取車，其未參與鬥毆，其
    未參與毆打死者，經測試無情緒波動之反應，應未說謊，有法務部調查局陸三
    字第八七○五八七三九號鑑定通知書附卷可資參證（詳見上更(二)審卷第二○四頁
    ），益見被告未參與本件鬥毆行為。至本院八十六年度上更(二)字第一二六○號認
    定被告呂思忠兄弟就本件傷害致死案，與被告有犯意聯絡與行為分擔，皆為共同
    正犯，此無非以丁○○指證被告有與呂思忠兄弟抓住死者為主要論據，然丁○○
    此部分證詞有瑕疵，業如前述，為本院所不採，自不能憑以認定被告有參與本件
    犯行，併此敘明。
四、綜上，被告所辯，堪以採信。此外，本院復查無其他積極證據足以證明被告有共
    同傷害致人於死或殺人犯行，或有與呂思忠、呂思孝有犯意聯絡及行為分擔之情
    事，本件被告犯罪，應屬不能證明，原審因而為無罪之諭知，核無不合。自訴人
    上訴意旨猶執陳詞指摘原判決不當，為無理由，應予駁回。
據上論斷，應依刑事訴訟法第三百六十八條，判決如主文。
中      華      民      國    九十一    年      五      月    二十九    日
                              臺灣高等法院刑事第五庭
                                  審判長法  官  曾  德  水
            法  官  蘇  素  娥
                                        法  官  楊  貴  雄
右正本證明與原本無異。
如不服本判決應於收受送達後十日內向本院提出上訴書狀，其未敘述上訴之理由者並
得於提起上訴後十日內向本院補提理由書（均須按他造當事人之人數附繕本）。
                                        書記官  林  淑  貞
中      華      民      國    九十一    年      五      月      三十    日
